【裁判字號】    92,訴,235
【裁判日期】    920529
【裁判案由】    水土保持法
【裁判全文】
臺灣雲林地方法院刑事判決                          九十二年度訴字第二三五號
    公  訴  人  臺灣雲林地方法院檢察署檢察官
    被      告  乙○○
    被      告  甲○○
    被      告  丙○○
    被      告  丁○○
右列被告因違反水土保持法案件，經檢察官聲請簡易判決處刑（九十一年度偵字第七
五九號），本院改依通常訴訟程序判決如左：
    主  文
乙○○、甲○○、丙○○、丁○○均無罪。
    理  由
一、公訴意旨略以：被告乙○○係雲林縣土庫鎮○○○段八二一地號農地（面積：六
    千六百四十平方公尺，下稱系爭農地））之所有權人，於民國（下同）九十一年
    一月三十日，偽與被告甲○○訂約進行換土工程，實則提供該地予甲○○採取砂
    石，收取代價，並闢有二條路徑以利砂石車通行，甲○○則僱用被告丙○○擔任
    現場監工，統計砂石車載運數量，另僱用被告丁○○在現場操作挖土機，四人基
    於犯意之聯絡，行為之分擔，未擬具水土保持計畫採取土石，因將農地深挖，致
    破壞水源涵養層，地下水大量湧出，造成水土流失，至同年二月廿一日始為警查
    獲，因認被告係違反水土保持法第十二條第一項規定，涉犯同法第三十三條第三
    項前段之罪嫌等語。
二、按犯罪事實應依證據認定之，無證據不得推定其犯罪事實；又不能證明被告犯罪
    者，應諭知無罪之判決，刑事訴訟法第一百五十四條、第三百零一條分別定有明
    文。次按水土保持法第三十三條第三項前段固規定：第一項第二款情形，致生水
    土流失或毀損水土保持之處理與維護設施者，處六月以上五年以下有期徒刑，得
    併科新臺幣六十萬元以下罰金，而第一項第二款係規定：違反第十二條至第十四
    條規定之一，未先擬具水土保持計畫或未依核定計畫實施水土保持之處理與維護
    者，或違反第二十三條規定，未在規定期限內改正或實施仍不合水土保持技術規
    範者，故上開處罰條文之先決要件係以行為人有（一）違反同法第十二條至第十
    四條規定之一，未先擬水土保持計畫或未依計畫實施水土保持之處理與維護之行
    為；或（二）違反同法第二十三條規定，未在規定期限內改正或實施仍不合水土
    保持技術規範之情形。而其中（二）所指第二十三條規定，又係以未依同法第十
    二條至第十四條規定之一，所核定之水土保持計畫實施水土保持之處理與維護（
    第一項），或未先擬具水土保持計畫送主管機管核定而擅自開發（第二項），為
    行政處罰要件。因此水土保持法第三十三條第三項前段之處罰先決構成要件即包
    含二種情形：第一種為單純之違反上開（一）規定，第二種為違反（一）規定後
    ，經主管機關命為改正，卻未為改正或改正後仍不合規範。依此，若行為人有（
    一）行為，於主管機關命改正後，已依規定改正，則是否仍須依照該條規定處罰
    ？非無疑義。然依行政法中所設定之刑罰規定，其目的在於補充或強化行政監督
    之效力，必待行政機關所實施之行政處分均無法達成目的後，始有動用刑罰權之
    必要。因此當行為人所為違反行政法規之行為，已經行政機關以行政罰予以處罰
    ，嗣行為人並按照行政機關之命令，遵從回復原狀，其行政目的已然達成，不應
    再使行為人受雙重處罰。因此，如行為人有違反水土保持法第二十三條第二項之
    情形，然已依主管機關之命令改正，則已不該當於同法第三十三條第一項第二款
    後段即上述（二）之處罰要件，自不能再以（二）之前即（一）之行為加以處罰
    ，此合先敘明。
三、本件公訴人認被告等涉犯右揭犯行，係以被告坦承不諱，並有土地所有權狀影本
    ，現場照片八張及契約書等為其論據。訊據被告甲○○、乙○○固坦承於九十一
    年一月三十日訂立土地改良契約，甲○○並於九十一年二月二日起僱用被告丙○○在場監工，僱用被告丁○○擔任挖土機司機挖取系爭農地上之砂土，惟堅決否
    認有何公訴人所指之犯行，被告乙○○辯稱：伊是為了改良系爭農地之土壤才與
    甲○○訂立契約，訂立契約後伊即北上，不知甲○○如何挖掘系爭農地等語，被
    告甲○○辯稱：系爭農地並非山坡地，應無水土保持法之適用，且系爭農地上之
    水土並未流失等語，被告丙○○、丁○○則辯稱：伊等係受僱於甲○○，並不知
    是違法等語。
四、經查：
（一）按水土保持法第十二條規定：「本法第八條第一項第三款至第四款之開發、經
      營或使用行為，以及於山坡地森林區內從事農、林、漁、牧地之開發利用所需
      之修築農路、開挖、整地或整坡作業，其水土保持人應先擬具水土保持計畫，
      送請主管機關核定．．．」，是第三款、第四款之行為不限於山坡地或林地，
      縱於一般之農、林、漁、牧用地上為第八條第三款、第四款之探礦、採礦、鑿
      井、採取土石或修建鐵路、公路等措施，亦與於山坡地或森林區內從事者同，
      應受該法之規範，此觀該條之規定自明。本件被告甲○○自承：我們本來約定
      可以挖到四米深，但挖到二米半時已挖到底土，最深挖到三米二等語（見偵查
      卷第五十三頁反面），核與一般農地之改良僅須改良表層有異，且證人即雲林
      縣政府農業局課員曾坤山亦到庭證稱：依農作物生產原理，土地改良只要更換
      一米深土質就可以了等語，且被告甲○○自承所挖出之砂石一立方米賣二百二
      十元，每分地伊再付被告乙○○六萬元，契約書是為了向鄉公所申請看看有何
      種補助可領等語（見偵查卷第五十二頁反面），是本件被告甲○○、乙○○行
      為之目的顯係為採取土石，自有水土保持法之適用，被告甲○○辯稱伊係在平
      地之農地所為，無水土保持法之適用，被告乙○○辯稱伊僅係為改良土壤而與
      甲○○訂約云云，均屬無稽而不可採。
（二）又被告等坦承其等於系爭農地內有開挖土地，採取土石之行為，並有非都市土
      地（特定農業）區農牧用地使用案件會勘紀錄表附卷可按，而該紀錄表上記載
      系爭農地非法開採土石深度達二．五米，長約一百米，且有積水現象等語，並
      有現場相片八幀在卷可查，則被告等未依水土保持法之規定，先擬具水土保持
      計畫，送請主管機關核定即非法開挖土地，採取土石至為灼然。
（三）惟查，本件被告等人雖有未先擬具水土保持計畫擅自採取土石之情形，已如前
      述，惟被告乙○○因其前開行為，業經雲林縣政府以九十一年三月十四日九一
      府地用字第九一０七一０一六二五號處分書，處罰鍰新台幣二十萬元整，並命
      於文到十五日內確實回填與鄰地同高，以能夠恢復原有分區劃定及用地編定之
      使用目的及功能，有該處分書在卷可按，而被告乙○○亦已繳清罰鍰，並回填
      土方，恢復土地原狀得作農務使用，有雲林縣政府九十一年五月二十三日九一
      府地用字第九一０七一０二二八四號函在卷可按，並經檢察官於九十二年一月
      二十三日到場勘驗明確，並有現場相片九幀附於偵查卷第四七、四八、四九頁
      可按，則系爭農地已確實回填並供農作使用，至為明確。被告乙○○等人所為
      違反行政法規之行為，既已經雲林縣政府以行政罰予以處罰，且被告乙○○等
      人亦已按照雲林縣政府之命令，遵從回復原狀，則被告等所為，即不該當於水
      土保持法第三十三條第一項第二款後段之違反同法第二十三條規定，未在規定
      期限內改正之規定，則依前開說明，自不能再以違反同法第十二條第一項，未
      先擬具水土保持計畫之行為加以處罰，是被告等縱有在系爭土地上進行開採土
      石之行為，則於其等回復系爭農地之原狀後，即無成立上開罪名之餘地。至於
      雲林縣政府雖係以違反區域計畫法之事由給予被告乙○○行政罰，然依一行為
      不兩罰之法理，前開認定於雲林縣政府是否係以水土保持法之規定予以行政罰
      並無不同。而被告等所為，既不該當於水土保持法第三十三條第三項前段之規
      定，此外，復查無其他積極證據足以證明被告等確有公訴人所指之右揭犯罪行
      為，揆諸首揭判例意旨及說明，不能單憑其等未擬具水土保持計畫即開採土石
      遽令負本件刑責，是其等所涉右揭犯罪行為，尚屬不能證明，依法應諭知無罪
      之判決。
據上論斷，應依刑事訴訟法第四百五十二條、第三百零一條第一項，判決如主文。
本案經檢察官戊○○到庭執行職務
中      華      民      國      九十二      年      五    月  二十九    日
                                         臺灣雲林地方法院刑事第二庭
                                             法  官  潘  雅  惠
右正本證明與原本無異。
如不服本判決，應於送達後十日內，向本院提出上訴狀。（須附繕本）
                                             書記官  曾  玲  玲
中      華      民      國      九十二      年      五    月  二十九    日


司法院資訊處製作；財團法人民間司法改革基金會備份。
